【裁判字號】    90,判,161
【裁判日期】    900118
【裁判案由】    有關教育事務
【裁判全文】
最  高  行  政  法  院  判  決                      九十年度判字第一六一號
    原      告  甲○○
    被      告  教育部
    代  表  人  曾志朗
右當事人間因有關教育事務事件，原告不服行政院中華民國八十七年七月二十二日台
八十七訴字第三七○二一號再訴願決定，提起行政訴訟。本院判決如左：
    主  文
原告之訴駁回。
訴訟費用由原告負擔。
    事  實
緣原告係私立淡江大學副教授，民國八十五年三月間以「古代中國與羅馬之關係」著
作，由該校報請被告為教授資格審查，經被告送請學者專家評審後，提交學術審議委
員會（以下簡稱學審會）第二十二屆常務委員會第四次會議，以未達規定標準決議不
通過，被告乃以八十六年五月十九日台審字第八六○五三六○四號函知私立淡江大
學。原告不服，一再訴願，遞遭決定駁回，遂提起行政訴訟。茲摘敘兩造訴辯意旨於
次：
原告起訴意旨及補充理由略謂︰查本案一位審查人指原告著作「抄襲」，經原告申復
後，第三位審查人，仍認定原告著作「抄襲」。而被告依學審會第二十二屆第一次常
務委員會議決議，認定原告「抄襲」部分不成立，此明顯與被告決定理由發生矛盾現
象。據被告決定書謂：「本案參酌司法院釋字第三一九號及第三八二號解釋意旨：『
本部學審會所作之審議決定核屬學者專家之專業判斷，應予尊重』，而本案即經由兩
位專家專業判斷，並確定原告之著作抄襲。」被告又何以認定原告「抄襲」不成立？
而學審會委員是否有「羅馬史」專家，可以專業判斷「抄襲」不成立？且又有何資格
否決其所聲稱「應尊重該學術領域之學者專家決議」。因此，學審會第二十二屆第一
次常務會議決議，明顯與釋字第三一九號解釋理由書：「尊重閱卷委員所為之學術評
價之法規精神」不符。次查被告重複將原告升等著作交由兩位同一審查人補評成績。
渠等就同一著作重新審查謂「原升等著作學術或實用價值不高、析論欠深入分別補評
成績為四十三分及六十七分。」此明顯與民事訴訟法第二百五十三條及第二百六十三
條相抵觸，參酌行政法院四十七年判字第二十六號及四十七年判字第五十四號判例及
行政訴訟法第一條第二項、刑事訴訟法第三百七十條、第四百四十七條及第三百零二
條規定，被告對本案之行政處分，無論就主觀瑕疵、內容瑕疵及程序瑕疵，皆與前述
法規相牴觸。又被告所依據者為司法院釋字第三一九號及第三八二號解釋意旨，其中
第三八二號解釋顯然違反法規（參酌司法院院字第三五四號解釋）。而被告所作行政
處分明顯與釋字第三一九號解釋牴觸。蓋閱卷委員應於試卷彌封時評定成績，此為典
試法第二十三條：「辦理考試人員應嚴守秘密，不得徇私舞弊、潛通關節、遺漏舛錯
」明文規定。被告公開原告之身分等相關資料給本案二位審查人，此與閱卷委員係於
試卷彌封時評定成績之法規精神牴觸。參酌司法院釋字第三一九號解釋理由書：「在
彌封開拆後，除依形式觀察，即可發見該項成績有顯然錯誤者外，不應循應考人之要
求任意再行評閱，以維持客觀與公平。」如循應考人之要求任意再行評閱，縱試卷再
行彌封，因已有前次閱卷委員之計分，並可能知悉應考人為何人，亦難維持考試之客
觀與公平。本案二位審查人皆知悉被審查人為何人，此同閱卷委員在未彌封之試卷上
評定成績，因此亦難以維持考試之客觀與公平，有違前開典試法第二十三條及考試院
七十五年十一月十二日修正發佈之「應考人申請複查考試成績處理辦法」第八條及憲
法第一百七十一條、第一百七十二條規定。另查，本案經原告向監察院陳述後，被告
八十六年五月十三日台審字第八六○五三六○三號函復該院，略謂：「(一)本案雖不
能說是『抄襲』，但卻不脫『抄纂』之嫌；(二)劉君（即原告）之著作乃抄錄張書（即
張星烺先生《中西交通史料彙編》，下同）與方書（方豪先生《中西交通史》，下同
）引用之資料．．．難脫有抄錄之嫌。」被告函淡江大學八十五年六月三日字號台
審字第八五五○九七三七號函亦謂：「說明一、劉君著作經專家審查，認為主要抄自
張星烺『中西交通史料匯編』、方豪『中西交通史』及莫任南等少數近人論文，重新
編組而成。」上述事項已嚴重構成對原告「人格權」之侵害，參酌民法第十八條規定
，原告保留上述侵權之告訴權。被告未能舉出具體事實證據，且「審查人」捏造事實
妨害原告名譽並涉嫌刑法第三百十條誹謗罪。又二位審查人是否在同一單位，中研院
「史語所或近史所」共事，有串供之慮？渠等是否對西方羅馬史有研究？其「專業」
是否以研究中國史學為主題，其羅馬史相關譯著及相關西洋上古史教授課程資料證據
？茲僅舉該審查人審查意見書二項為證據，說明其謬誤之處：(一)審查意見書例舉三，
原告升等著作第九六頁，審查人云：M.Rostovtzeff原書及中譯本（商務印書館，一
九八五年）五一三頁，均未找到和原告所述相關事實，由此可證，作者並非直接引用
原書或中譯本等語。惟查原告升等著作一九二頁，主要參考書目清楚註明《羅馬帝國
社會經濟史》資料來源，一九二六年牛津版五一三頁。審查人所稱純屬捏造事實。(二)
M.Rostovt-zeff原書一九五七年版第二卷五七六頁，亦同樣清楚有上述記載。可證審
查人非但未查看一九五七年版本，即使原告在主要參考書目註明引用一九二六年牛津
版本五一三頁之資料，也根本未查過原書。(三)大陸《商務印書館》中譯本一九八五年
版，乃根據一九五七年英文版第二版翻譯，此版分為兩卷，第一卷為正文，第二卷注
釋。而《商務印書館》僅譯第一卷正文，第二卷注釋部分完全沒有翻譯。審查人當然
不可能在中譯本五一三頁找到原告引用之資料。(四)審查意見書例舉四，審查人指原告
升等著作九六—九七頁引《太平廣記》原書，係抄自張星烺前引書第一冊八二—八三
頁，謂原告「抄」之證據，為原告引文每一字皆和張星烺所引用相同。而與《太平廣
記》通行本明倫出版社六十三年版，有數字之差異，例如原告引文九六頁提到「碧玻
璃鏡」頁和張星烺引文八二頁相同，而與通行本「碧玻黎鏡」不同。又原告九七頁和
張星烺引文八三頁俱作「約錢百萬貫」，通行本作「約錢百萬貫文」。故可知原告必
非引用原書而是「抄」自張書。綜觀上述所指，全屬捏造事實。原告上述資料引文乃
根據欽定四庫全書《太平廣記》版本之原始資料「．．．扶南大舶從天竺來賣碧玻璃
鏡．．．約錢百萬貫」。亦可證審查人根本就不知四庫全書《太平廣記》版本。審查
人所舉張星烺引文及明倫出版社《太平廣記》版本（通行本），因其標點經常有誤，
原告也未曾引用明倫版本，仍需以原始資料為準。事實上通行本《太平廣記》所述「
約錢百萬貫文」乃是錯誤斷句，審查人不知標點有誤，反誣指原告「抄襲」，此也凸
顯其國學知識之不足。根據《資治通鑑》、《新唐書》及《舊唐書》記載：「文帝」
乃指唐太宗。「約錢百萬貫」才是正確標點。至於之後之「文」字，乃指後面接下之
「帝」字，也就是「文帝」，由上可證審查人未能持平允當審查原告升等論文。再者
，本案丙教授認定原告具有抄襲之嫌，其分數根本為零分，被告何以再連繫其補評成
績，此乃一案二判。被告重複將原告著作交由同一審查人補評成績，與民事訴訟法第
二百五十三條、第二百六十三條、刑事訴訟法第三百七十條、第四百四十七條、第三
百零二條規定相牴觸。原處分及訴願、再訴願決定，未查明事實，顯有違誤，請判決
均撤銷，命被告另為適法處分，俾維權益等語。
被告答辯意旨略謂︰原告於八十五年三月由學校報部以「古代中國與羅馬之關係」著
作送審教授資格，經學審會依照著作審查之程序，依顧問之推荐，先送請二位教授審
查，其中一位審查教授指出其著作有抄襲之嫌。被告有關教師資格送審著作或作品，
涉嫌抄襲之處理程序如下：(一)著作或作品經檢舉有抄襲之嫌者，學審會受理後，以密
件先行通知學校轉知當事人提出申覆說明，再依著作或作品審查程序送請審查人審查
（除原審查人以外，必要時另加送第三人審查）。若經審查人認定未具抄襲事實，則
以原審查成績結案（即審查結果二人給予評分七十分以上為通過；若二人給予七十分
以下，則為不通過。）(二)若經審查認定為抄襲者，須再提請被告學審會常務委員會議
確定後，依專科以上學校教師資格審定辦法第十二條規定，五年內不受理其教師資格
審定之申請。本件原告送審教授之著作，經審查教授認定有抄襲之嫌後，被告乃依抄
襲處理程序處理。其答辯資料經再送專家學者審查仍認定有抄襲之嫌，經送本會相關
類科常委綜合審查人意見複審後指出：(一)也許就如第一位審查人之第二次審查報告所
說：「本案雖不能說是『抄襲』（指照其他人之著作而不加說明），但卻不脫抄纂之
嫌，抄纂是指借用他人著作之資料及觀點，重加編纂，而未忠實註明資料及觀點來源
。」（審查人並附有詳細對照資料）(二)第三位審查人也說：「劉君之著作乃抄錄張書
（張星烺先生《中西交通史料彙編》）與方書（方豪先生《中西交通史》引用之資料
；卻不註明轉引自張書或方書，而逕直註謂引自原著，關於此點就掌握之例證而言，
難脫此嫌。」(三)本案第二位審查人雖給予七十二分，但評語中也說：「代表作結論太
單薄．．．就是材料的累積堆砌，欠缺理論架構及歷史內函和應用。」可見申請人之
學術水準不夠，建議給予不通過處理，但抄襲行為應如何處理應再討論。本案嗣經提
學審會第二十二屆常務委員會第一次會議討論，根據專家審查之意見及原審查人所評
定之成績，與會委員經討論後考量抄襲之後果嚴重，最後達成之共識為有關原告送審
教師資格一案，抄襲部分不成立，但緣於丙教授係就抄襲提出意見並未評成績，乃決
議請聯繫丙教授補評成績。經聯繫丙教授補評成績為六十七分，嗣提該會第二十二屆
第四次常會會議以未達規定標準決議不通過，被告乃函知私立淡江大學。前述本案處
理過程悉依相關規定辦理，且審查委員均係國內相關學術領域學有專精之教授，其審
查結果基於學者專家之專業判斷，自應予尊重，被告之處理無不當之處。至有關審查
人知悉送審教師之身分等相關資料乙節，依據專科以上學校教師資格送審作業須知之
規定，送審教師資格者應繳交教師資格審查履歷表，學位論文或個人其他學術、專業
成績證明文件或資料等，主要目的是讓審查者參考受審人之專業背景，得以全面考量
其專業或學術上之成就，據以評定送審著作或作品之優缺點，此與國家考試閱卷彌封
所依據之規定與考量因素有所不同。被告所為原處分及訴願決定，並無違誤，請予維
持等語。
    理  由
本件被告代表人業已更換，被告陳明由新代表人曾志朗承受訴訟，於法無違，應予准
許，合先敘明。次按「大學、獨立學院及專科學教師分為教授、副教授、講師、助教
。」「大學、獨立學院及專科學校教師審查辦法，由教育部分別定之。」行為時教育
人員任用條例第十四條第一項第四項分別定有明文。教育部依上開法律之授權，乃訂
定行為時「大學獨立學院及專科學校教師審查辦法」。該辦法第七條第二款規定：「
教師資格之審查，依左列方式辦理：．．．二、依本條例第十六條第二款、第三款、
第十七條第二款、第三款及第十八條送審者，應繳交有關文件及著作，由學校教師評
審委員會審核通過後報送本部，著作經送請學者專家二人至三人評審後，提交學審會
常會審議決定。但有抄襲他人著作嫌疑者，得另送學者專家評審。著作評審項目及標
準，由本部定之。」本件原告係私立淡江大學副教授，八十五年三月間以「古代中國
與羅馬之關係」著作，由該校報請被告為教授資格審查，經被告送請學者專家評審後
，提交學審會第二十二屆常務委員會第四次會議，以未達規定標準決議不通過，被告
乃以八十六年五月十九日台審字第八六○五三六○四號函知私立淡江大學。原告不
服，循序提起行政訴訟，主張如事實欄所載。經查私立淡江大學將原告升等著作報請
被告為教授資格審查，被告經學審會依照著作審查之程序，依顧問之推荐，先送請二
位教授審查，其中一位審查教授評分為四十三分，並指出其著作有抄襲之嫌，另一位
則評分為七十二分。被告對涉嫌抄襲著作或作品之處理程序為：(一)著作或作品經檢舉
有抄襲之嫌者，學審會受理後，以密件先行通知學校轉知當事人提出申覆說明，再依
著作或作品審查程序送請審查人審查（除原審查人以外，必要時另加送第三人審查）
。若經審查人認定未具抄襲事實，則以原審查成績結案（即審查結果二人給予評分七
十分以上為通過；若二人給予七十分以下，則為不通過。）(二)若經審查認定為抄襲者
，須再提請被告學審會常務委員會議確定後，依專科以上學校教師資格審定辦法第十
二條規定，五年內不受理其教師資格審定之申請。本件原告送審升等著作，經審查教
授之一認定有抄襲之嫌後，被告即以八十五年六月三日台審字第八五五○九七三七
號函私立淡江大學轉知原告申復後，將原告申復資料再送專家學者審查（原審查人及
第三位審查員），仍認定有抄襲或抄纂之嫌。經送學審會相關類科常委綜合審查人意
見複審後指出：或許如同第一位審查人之第二次審查報告所指出：「本案雖不能說是
『抄襲』（指照其他人之著作而不加說明），但卻不脫抄纂之嫌，抄纂是指借用他人
著作之資料及觀點，重加編纂，而未忠實註明資料及觀點來源。」（審查人並附有詳
細對照資料）第三位審查人也指出：「劉君之著作乃抄錄張書（張星烺先生《中西交
通史料彙編》）與方書（方豪先生《中西交通史》引用之資料；卻不註明轉引自張書
或方書，而逕直註謂引自原著，關於此點就掌握之例證而言，難脫此嫌。」第二位審
查人雖給予七十二分，但評語中亦謂：「代表作結論太單薄．．．就是材料之累積堆
砌，欠缺理論架構及歷史內函和應用。」可見申請人之學術水準不夠，建議給予不通
過處理，但抄襲行為應如何處理應再討論。本案嗣經提學審會第二十二屆常務委員會
第一次會議討論，根據專家審查之意見及原審查人所評定之成績，與會委員經討論後
考量抄襲之後果嚴重，最後達成之共識為有關原告送審教師資格一案，抄襲部分不成
立，但第三位審查教授僅就抄襲提出意見，並未評定成績，乃決議請聯繫該教授補評
成績，該教授補評成績為六十七分。嗣提學審會第二十二屆第四次常會會議以未達規
定標準（總分七十分）決議不通過，有審查教授審查意見表、審查意見書、通知申復
函、原告申復資料等附原處分卷可稽。被告乃依學審會決議函知私立淡江大學，揆諸
首揭說明，並無不合。本件被告處理過程悉依前述相關規定辦理，且審查委員係被告
經顧問推荐國內相關學術領域學有專精之教授，其審查結果基於學者專家之專業判斷
，所為評分，參諸司法院釋字第四六二號解釋，自應予尊重，原告質疑審查教授審查
之公正性、正確性，自非可採。第三位審查教授原僅就系爭著作有無抄襲為審查，未
予評分，學審會決議請其補評分數，並無原告所稱一事二判，或同一審查重複審查問
題，此與民事訴訟法第二百五十三條、第二百六十三條、刑事訴訟法第三百七十條、
第四百四十七條、第三百零二條規定無關。另依據專科以上學校教師資格送審作業須
知之規定，送審教師資格者應繳交教師資格審查履歷表，學位論文或個人其他學術、
專業成績證明文件或資料等，主要目的在讓審查者參考受審人之專業背景，得以全面
考量其專業或學術上之成就，據以評定送審著作或作品之優缺點，此與國家考試閱卷
彌封所依據之規定與考量因素有所不同，無司法院釋字第三一九解釋應彌封評分之適
用。綜上所述，原告所訴各節，均無足取，學審會依審查教授之評分，決議不通過，
被告依決議通知私立淡江大學，一再訴願決定，遞予維持，俱無違誤，原告訴請撤銷
，為無理由，應予駁回。
據上論結，本件原告之訴為無理由，爰依行政訴訟法施行法第二條、行政訴訟法第九
十八條第三項前段，判決如主文。
中    華    民    國     九十      年      一      月      十八       日
                    最 高 行 政 法 院  第 一 庭
                                審 判 長 法  官      黃  綠  星
                                         法  官      黃  合  文
                                         法  官      蔡  進  田
                                         法  官      黃  璽  君
                                         法  官      廖  宏  明
右  正  本  證  明  與  原  本  無  異
                                         法院書記官  邱  彰  德
中    華    民    國     九十      年      一      月      十八       日


司法院資訊處製作；財團法人民間司法改革基金會備份。
